【裁判字號】    89,易,276
【裁判日期】    890815
【裁判案由】    竊盜等
【裁判全文】
台灣基隆地方法院刑事判決                          八十九年度易字第二七六號
    公  訴  人  台灣基隆地方法院檢察署檢察官
    被      告  乙○○
    選任辯護人  徐揆智
右列被告因竊盜案件，經檢察官提起公訴（八十九年度偵字第一二六號），本院判決
如左：
    主      文
乙○○無罪。
    理      由
一、公訴意旨略以：被告乙○○於民國八十七年間，在台北市○○區○○路一００巷
    六號一樓之住處，經營岱聯藥品有限公司（下稱岱聯公司），僱用告訴人甲○○
    在該處工作，並常向甲○○週借支票使用。甲○○於八十七年九月三日，在上址
    簽發其所有之合作金庫東門支庫、支票存款第０六三三六之五帳號、票號第00
    00000號、發票日八十八年三月三十一日、票額新台幣（下同）五萬元之支
    票（下稱五萬元支票）；同一支庫、同一帳號、票號第0000000號、發票
    日八十八年五月三十一日、面額七萬元之支票（下稱七萬元支票）各一張；填妥
    後放置於辦公桌抽屜內，準備持向林家榮調借現金十二萬元運轉使用。乙○○竟
    意圖為自己不法之所有，於八十七年九月三日，在上址竊取該二張支票，得手後
    ，先於八十七年九月底，在台北縣土城市○○路○段附近，將該五萬元之支票交
    給徐金輝，以抵付藥品貨款；徐金輝嗣於八十七年十月八日，將之轉給江文德；
    復於八十八年一月間，將該七萬元之支票交給蔡家璋調借現款；嗣於八十八年五
    月十四日下午三時許，蔡家璋再將之轉交林平夫持有。甲○○於八十八年三月二
    十六日，向銀行申報該五萬元之支票遺失，另於八十八年五月四日，向銀行申報
    該七萬元支票遺失，並均辦理掛失止付，填寫遺失票據申報書，轉由台北市票據
    交換所移送警察機關。嗣(1)江文德於八十七年十月三十一日，取得該五萬元支票
    後，即存入其台中市第二信用合作社主營業部支票帳，委託交換提示，惟因甲○
    ○掛失止付而退票。(2)林平夫於八十八年五月三十一日，持該面額七萬元之支票
    向陽信銀行成功分行提示兌領，亦因甲○○已辦理掛失止付而遭退票。嗣經警查
    悉上情，因認被告涉有刑法第三百二十條第一項之竊盜罪嫌云云。
二、公訴人認為被告涉有前述犯行，係以公訴事實業據被告承認前揭二支票，經其各
    交付徐金輝、蔡家璋後，輾轉由江文德、林平夫持向銀行提示兌現而遭退票乙情
    不諱，核與證人徐金輝、江文德、蔡家璋、林平夫所證述之情節相符，並有遺失
    票據申報書、票據掛失止付通知書、支票及退票理由單影本各一份在卷可稽；該
    七萬元支票經林平夫提示退票後，警察將甲○○以誣告罪而移送偵查並經檢察官
    提起公訴後，台灣台北地方法院於審理時（八十八年度易字第二五三五號），將
    被告與告訴人二人一併送請法務部調查局施以測謊鑑定，經該局以「控制問題法
    」及「混合問題法」施測鑑定之結果，被告乙○○就1.其未竊取系爭之支票；2.
    系爭之支票係甲○○交付等問題，經測試呈現情緒波動之反應，判斷應係說謊。
    而甲○○對於1.系爭之支票係其遺失；2.其未曾將系爭之支票交付乙○○等問題
    ，經測試並無情緒波動之反應，顯示並未說謊，有法務部調查局八十九年一月十
    日陸(三)00000000號鑑定通知書附於台灣台北地方法院八十八年度易字
    第二五三五號影印卷內可稽，顯見被告乙○○所辯係諉卸刑責之詞，不足採信云
    云，而為其論據。
三、訊據被告堅決否認其有竊盜之犯行，辯稱：告訴人係其岱聯公司之員工。其與告
    訴人自八十七年七月起，即陸續向告訴人借票使用；每隔一段時間，彼等即對帳
    一次，由告訴人將支票明細記於清單上。本案之支票二紙，亦係其於八十七年九
    月初，向告訴人所借用；惟告訴人於八十八年二月間離職。在五萬元之支票發票
    日之前六日，即八十八年三月二十五日，告訴人見被告生意不好，要求被告先行
    存入二萬元，告訴人遂以掛失止付方式，不讓支票提示，以免造成退票；並於七
    萬元支票發票日前之八十八年五月四日，再一次謊報遺失而掛失止付等語。
四、按犯罪事實應依證據認定之，無證據不得推定其犯罪事實，刑事訴訟法第一百五
    十四條定有明文。次按被告之自白不得作為有罪判決之唯一證據；仍應調查其他
    必要之證據，以察其是否與事實相符，刑事訴訟法第一百五十六條第二項亦規定
    甚詳。申言之，被告之自白縱使具有任意性，苟無補強證據，亦無從擔保自白之
    真實性，以是之故，立法推定其證據證明力不足，必待第二證據即補強證據出現
    ，始得察其自白是否與事實相符。被告以外之人所為之供述證據，無論出於共犯
    、同案被告、被害人、告訴人或證人，其證據價值更為薄弱，縱使證人有具結偽
    證之處罰，亦無從擔保其證言之真實性，如係此等之人所為單一之指述，當然推
    定其證據證明力不足，無需探究其指述之真實性如何。此所以有數量法則（數量
    規則）之產生。蓋數量法則乃證據容許性規則之一，而補強法則乃數量法則之一
    。除前述被告之自白必須補強證據加以補強外，主要待證事實需有證人（廣義證
    人包括共犯、同案被告、被害人、告訴人等）二人以上，亦即單一證人之證言，
    仍須依其他第二證據加以補強（見陳樸生著刑事證據法第七章第三節第五三四頁
    ）。進而言之，自白係被告之認罪行為，其證據證明力最強，立法猶規定不得作
    為有罪判決之唯一證據；則舉重以明輕，被告以外之人之指述或證述，尤亦不得
    作為有罪判決之唯一證據。何況，告訴人或被害人與被告之利益相反，其指述係
    以使被告受刑事追訴為其主要目的；因此，縱其指述並非單一，仍不得僅以其指
    述而為有罪判決之唯一證據。再者，在證據法則上，即證據資料尚有對被告有利
    之存疑時，如無法依客觀方法排除此項合理之可疑時，依「罪疑利益歸被告原則
    」，不得以此項證據資料作為有罪判決之依據。再者，認定被告有罪之事實應憑
    證據；如未能發現相當之證據，或證據不足以證明，自不能以推測或擬制之方法
    ，以為裁判之基礎；且認定事實所憑之證據，其為訴訟上之證明，須達於通常一
    般人均不致有所懷疑，而得確信其為事實之程度者，始得據為有罪之認定；倘其
    證明尚未達到此一程度，而有合理之懷疑存在時，尚難為有罪之認定基礎；苟積
    極證據不足為不利於被告事實之認定時，即應為有利於被告之認定，更不必有何
    有利之證據（最高法院三十年上字第八一六號、四十年台上八六號、七十六年台
    上字第四九八六號判決參照）。徵諸被告既無自證己罪之義務，更無自證無罪之
    義務，此乃當然之法理。
五、經查：告訴人甲○○於尚未調現之時，即已開具二張支票並填寫不同之面額，與
    一般調現之常情不合，其此部分所述已有瑕疵。何況，告訴人經常借票給予被告
    ，迭經告訴人承認無訛，再觀之卷附告訴人於八十七年十二月初所列支票出借明
    細表二件，本案二紙支票均列在其間；尤有進者，觀之該明細支票號碼，尚有不
    少係在本案二紙支票之後所出借；設告訴人指訴不虛，其於八十七年九月初，即
    已發現本案支票二紙係被告所竊取，則告訴人豈可能於八十七年十二月間，再將
    失竊之該二紙支票列於出借明細表上？又豈可能再行出借數紙支票給予被告？準
    此，被告指訴之瑕疵極為明顯，已然可見。其次，告訴人甲○○與被告乙○○於
    八十八年四月間，曾分別找證人蔡家璋問支票問題並要求不要提示（台北地方法
    院檢察署八十八年度偵字第一五一一四號卷內八十八年六月二十四日警訊筆錄）
    ；該（五萬元之）支票是告訴人和被告一起去交付證人，要求調現；告訴人並未
    表示或質疑被告為何偷其支票，反而要求被告以藥品抵押等情，並據證人蔡家璋
    供明（台北地方法院檢察署八十八年度偵字第一五一一四號卷內八十八年七月十
    六日偵查筆錄、台北地方法院八十八年度易字第二五三五號卷內八十八年十月十
    二日、二十八日審理筆錄），參之該案彼等所供以觀，被告所稱其自己去調現之
    票，應指七萬元之支票而言。因此，檢察官將告訴人即該案被告甲○○以誣告罪
    起訴後，台北台北地方法院判決無罪理由中，以被告即該案證人乙○○所稱自己
    去調現之證言，據為認定證人蔡家璋之證言不實之依據，恐有誤會。何況，告訴
    人若借票與被告而又掛失，難免其準誣告之罪責；告訴人因與被告有仇，揚言要
    讓被告坐牢等情，業據證人蔡家璋證明屬實（台北地方法院檢察署八十八年度偵
    字第一五一一四號卷內八十八年六月二十四日警訊筆錄）；準此，告訴人既與被
    告事後交惡，自己又有誣告官司在身，其與被告之利益相反，自難期其對事實而
    為真實之陳述。其所為不利被告之陳述，自不足以據為不利被告事實之認定。至
    於測謊問題，告訴人及被告二人，經台灣台北地方法院囑託法務部調查局施以測
    謊鑑定，經法務部調查局以「控制問題法」及「混合問題法」施測鑑定之結果，
    該案證人乙○○就（一）其未竊取系爭之支票；（二）系爭之支票係甲○○交付
    等問題。經測試呈現情緒波動之反應，判斷應係說謊。該案被告甲○○對於（一
    ）系爭之支票係其遺失；（二）其未曾將系爭之支票交付乙○○等問題，經測試
    並無情緒波動之反應，顯示並未說謊，固有前述鑑定通知書一紙附卷可考；然則
    ，該案判決書既稱「測謊鑑定，係依一般人在說謊時，會產生遲疑、緊張、恐懼
    、不安等心理波動現象，乃利用測謊儀器將受測者之上開情緒波動反應情形加以
    紀錄，用以判別受測者所供述之真實性，倘受測者愈想壓抑其謊言所產生之情緒
    ，在測謊儀器上會愈產生明顯之情緒波動反應，反之，則無此不實之波動反應。
    從而測謊鑑定結果，如就否認犯罪有不實之情緒波動反應，固得供審判上之參酌
    ，惟不得採為有罪判決之唯一憑據，然若其否認犯罪之供述，無任何不實之情緒
    波動反應，又無其他合法之積極證據足為犯罪行為之證明者，即可印證其真實性
    ，非不得為有利於受測者之認定（最高法院八十七年度台上字第三三三九號裁判
    意旨參照）」，可見該案係以測謊結果未說謊，又無積極證據而為告訴人即該案
    被告甲○○無罪之主要理由；惟所謂測謊係以儀器對人體之反應記錄，而為人為
    之解讀，所謂謊言與否，本質上屬於人為之判斷，充其量為情況證據之一，無法
    資為被告有罪判決之唯一證據。因此，縱測謊結果，被告對關連問題呈現說謊反
    應，在無積極證據足以補強至一般人均無可懷疑之程度時，亦即符合超越合理懷
    疑原則之際，無從僅以其測謊結果或者加之告訴人之指訴而為被告有罪之判決。
    綜上所述，本案支票之出於告訴人所交付，並非被告所竊取，尚無法排除其可能
    性，亦即被告所辯各節，極有可能為真；就客觀而言，即為有利被告之合理可疑
    存在，在無客觀方法以排除此項合理可疑時，依前述罪疑利益歸被告原則，應為
    有利於被告之認定，無從認定其有竊盜之犯行。此外，復查無其他積極證據足以
    證明被告有竊盜之犯行，揆諸前述規定，不能證明被告犯罪，自應為其無罪之諭
    知。
六、據上論斷，應依刑事訴訟法第三百零一條第一項而判決如主文。
本案經檢察官周慶華到庭執行職務。
中      華      民      國    八十九    年      八      月      十五    日
                                    台灣基隆地方法院刑事庭
                                        法  官  陳  志  祥
右正本證明與原本無異。
如不服本判決，應於送達後十日內，向本院提出上訴狀。
中      華      民      國    八十九    年      八      月      三十    日
                                        書記官  陸  清  敏


司法院資訊處製作；財團法人民間司法改革基金會備份。
